臺灣高等法院刑事裁定
110年度毒抗字第1664號
抗  告  人
即  被  告  孫裕國



上列抗告人即被告因聲請施以強制戒治案件，不服臺灣士林地方
法院110年度毒聲字第789號，中華民國110年11月18日裁定（聲
請案號：臺灣士林地方檢察署110年度聲戒字第75號、110年度毒
偵字第1510號），提起抗告，本院裁定如下：
    主  文
抗告駁回。                                              
    理  由
一、原裁定意旨略以：抗告人即被告甲○○（下稱抗告人）前因於
    民國110年5月31日上午8時許，在臺北市大同區哈密街附近
    巷弄內，施用第一級毒品海洛因1次，且已距離其前次觀察
    勒戒、強制戒治執行完畢逾3年，屬毒品危害防制條例第20
    條第3項所定3年後再犯情形，而經原審法院以110年度毒聲
    字第645號裁定送勒戒處所觀察、勒戒確定。嗣檢察官依前
    開裁定，於110年9月27日將抗告人送法務部○○○○○○○○附設勒
    戒所執行觀察、勒戒後，經該所評定抗告人前科紀錄與行為
    表現17分、臨床評估47分、社會穩定度7分，小計靜態因子5
    1分、動態因子20分，總分71分，綜合判斷認抗告人有繼續
    施用毒品傾向等情，有原審法院前開刑事裁定、本院被告前
    案紀錄表、法務部○○○○○○○○110年10月28日新戒所衛字第110
    07015430號函暨所附該所110年10月28日有無繼續施用毒品
    傾向證明書及評估標準紀錄表附卷可稽；上開評估標準紀錄
    暨證明書所記載內容，係勒戒處所人員、專業醫師及負責綜
    合判斷者，於抗告人觀察勒戒期間，依據前開各項相關因素
    所為之綜合判斷，具有科學驗證所得之結論，除非其判斷結
    果從形式上觀察顯有重大明顯之瑕疵外，因該判斷結果具有
    高度之屬人性及專業性，法院及其他機關原則上皆應予以尊
    重，是該評估標準紀錄表自得據為判斷抗告人有無繼續施用
    毒品傾向之證明。從而，檢察官就抗告人聲請強制戒治，於
    法並無不合。爰依毒品危害防制條例第20條第2項後段、第3
    項，裁定抗告人施用第一級毒品，令入戒治處所強制戒治，
    其期間為6個月以上，至無繼續強制戒治之必要為止，但最
    長不得逾1年等語。
二、抗告意旨略以：㈠依據抗告人之前科紀錄為評分是否合理，
    實有待商榷，法律上有一事不二罰的規定，抗告人之前科早
    已經判決確定並執行完畢，何能依此再作為是否有繼續施用
    毒品之評分依據。且目前刑法判決都不再依累犯而加重其刑
    ，如何能依前科再次處罰，有違比例原則。㈡抗告人入所期
    間，在所內無異常，更無違規記錄，到底行為表現評分依據
    為何。又抗告人於所內臨床評估，心理醫師作評估時，一批
    三十多人，一個人只用不到兩分鐘，問差不多五句話就完成
    評估，這樣的心理評估就是所謂的專業嗎？真的能論定一個
    人會不會再繼續施用毒品？評估分數可信度又有多少，真能
    作為有無繼續施用毒品的依據嗎？另社會穩定度部分，抗告
    人入所後家人有前來探視，也有寫信前來關心，回去後也與
    家人同住，而抗告人於入所前也從事保全工作三年多，並非
    無業遊手好閒，其社會穩定度評分也讓人質疑。㈢戒治裁定
    雖是保安處分，但亦屬人身自由之拘束，人身自由係受憲法
    保障，對於人身自由拘束自當依證據法則嚴謹認定，豈能只
    依評估評分結果，不詳查評分過程是否合情合理，原裁定只
    用該評估係具專業經驗人士、及評估紀錄證明書，如此一語
    帶過，連查證評估過程都沒有，不無草率之嫌。㈣綜上所述
    ，其判斷結果顯有重大明顯之瑕疵，懇請詳查等語。
三、按觀察、勒戒後，檢察官或少年法院（地方法院少年法庭）
　　依據勒戒處所之陳報，認受觀察、勒戒人有繼續施用毒品傾
　　向者，檢察官應聲請法院裁定或由少年法院（地方法院少年
　　法庭）裁定令入勒戒處所強制戒治，其期間為6個月以上，
　　至無繼續強制戒治之必要為止，但最長不得逾1年，毒品危
　　害防制條例第20條第2項後段定有明文。
四、經查：
  ㈠抗告人前因施用第一級毒品，經原審法院以110年度毒聲字第
    645號裁定送觀察、勒戒後，認有繼續施用毒品之傾向，有
    法務部○○○○○○○○110年10月28日新戒所衛字第11007015430號
    函暨所附有無繼續施用毒品傾向證明書、有無繼續施用毒品
    傾向評估標準紀錄表在卷可稽，原審乃依檢察官之聲請，裁
    定令抗告人入戒治處所強制戒治。
  ㈡按有無繼續施用毒品傾向之評估標準，並非完全以受勒戒人
    勒戒後之結果為準，勒戒前之各種情況，仍應作為評估之依
    據。依勒戒處所評分說明手冊規定，係以前科紀錄與行為表
    現、臨床評估、社會穩定度三項合併計算分數，受觀察勒戒
    人入所後，經過2週時間的觀察、勒戒，由處所及醫療人員
    依據其各項紀錄、資料及觀察勒戒期間之行為表現，加以評
    分。在勒戒人入所4至6週後，可再做一次評估以做必要之評
    分修正。每一大項皆有靜態因子與動態因子。先以靜態因子
    分數評分，靜態因子分數總分在60分（含）以上為「有繼續
    施用毒品傾向」；60分以下，與動態因子分數相加，如果總
    分在60分（含）以上，為「有繼續施用毒品傾向」。是抗告
    人有無「繼續施用毒品傾向」，係依具體個案之臨床實務及
    相關事證等情綜合判定，有相當之專業依據及標準，且涉及
    專門醫學，又衡酌強制戒治之目的，係為協助施用毒品者戒
    斷毒品之心癮及身癮所為之一種保安處分類型，而該評估標
    準係適用於每一位受觀察、勒戒處分之人，具一致性、普遍
    性、客觀性，倘其評估由形式上觀察，無擅斷或濫權等明顯
    不當之情事，法院宜予尊重。
  ㈢查抗告人於執行觀察、勒戒期間，經法務部○○○○○○○○附設勒
    戒處所醫療人員評分結果，認：①前科紀錄與行為表現部分
    合計為17分（毒品犯罪相關司法紀錄「有，12筆」上限10分
    、首次毒品犯罪年齡為「21-30歲」計5分、其他犯罪相關紀
    錄「有，1筆」計2分、入所時尿液毒品檢驗為「無藥物反應
    」計0分，上開4項靜態因子合計為17分；所內行為表現之動
    態因子為「無重度違規、無輕中度違規、無持續於所內抽菸
    」計0分）；②臨床評估部分合計為47分（多重毒品濫用為「
    有，種類：海洛因、安非他命」計10分、合法物質濫用為「
    有，種類：菸」計2分、使用方式為「有注射使用」計10分
    、使用年數「超過一年」計10分），上開4項靜態因子合計
    為32分；精神疾病共病〈含反社會人格〉經評定為「有，depr
    ession」計10分、臨床綜合評估〈含病識感、動機、態度、
    就醫意願〉評定為「偏重」計5分，上開2項動態因子合計為1
    5分）；③社會穩定度部分合計為7分（工作為「兼職工作：
    保全」計2分，家人藥物濫用為「無」計0分，上開2項靜態
    因子合計2分；入所後家人是否訪視為「無」計5分、出所後
    是否與家人同住為「是」計0分，上開2項動態因子合計5分
    ）。以上①至③部分之總分合計為71分（靜態因子共計51分，
    動態因子共計20分），已在60分以上，而綜合判斷為「有繼
    續施用毒品傾向」等情，有上開法務部○○○○○○○○函附之該所
    附設勒戒處所有無繼續施用毒品傾向證明書及評估標準紀錄
    表在卷可憑，該綜合判斷之結果係由該所具相關專業知識經
    驗人士，依其本職學識，為上述各項評估所為之綜合判斷，
    核與前揭勒戒處所評分說明手冊之規定並無不合，所為之綜
    合評分係依抗告人在執行觀察、勒戒期間之個案臨床實務及
    具體事證，據以判定抗告人「有繼續施用毒品傾向」，洵屬
    有據，是原審依檢察官聲請，參酌前揭有無繼續施用毒品傾
    向證明書及評估標準紀錄表，裁定令抗告人入戒治處所施以
    強制戒治，自屬適法。
  ㈣抗告人雖以前開各詞抗告。然查：
  ⒈有無繼續施用毒品傾向評估標準各大項及細項之得分標準，
    係由法務部邀集衛生福利部及專家學者、相關機關研商所得
    ，並製有「有無繼續施用毒品傾向評估標準評分說明手冊」
    予以詳細規定，供專業醫師為客觀且一致之評估，已可避免
    摻雜個人好惡或流於恣意擅斷之情形。此等評估乃細分為「
    前科紀錄與行為表現」、「臨床評估」、「社會穩定度」及
    「靜態因子」、「動態因子」等具體項目而以評分方式為之
    ，應可免於抽象、主觀之弊，並得通過科學檢驗之要求。又
    該評估標準紀錄表除詳列各項靜態因子、動態因子之細目外
    ，並有各細目之配分、計算及上限，且各項目多出自不同之
    評分者，並非僅憑短短數語之當面問答即能得出結論，亦非
    評估之醫師所得主觀擅斷，是該評估標準紀錄表乃係該勒戒
    處所相關專業知識經驗人士於被告執行觀察、勒戒期間，各
    依其本職學識綜合上開各節評估，具有科學驗證而得出被告
    有繼續施用毒品傾向之結論，自形式上觀察，並無擅斷或濫
    權等明顯不當之情事，法院即宜予尊重其行政職權之行使及
    專業之判斷。是原裁定令被告進入戒治處所強制戒治，核屬
    適法有據。抗告意旨以前詞質疑該評估標準之可信性，要非
    可採。
  ⒉司法實務或醫學臨床上，具有毒品前科紀錄者，或因長期有
    機會接觸毒品，或因欲藉由毒品作用暫時隔絕現實環境，其
    反覆性、繼續性地再犯施用毒品犯行之機率，確實較沒有毒
    品前科者高，因此上開評估標準方會將勒戒人之前科紀錄列
    入重要之評分項目，且於評分說明手冊明訂，復皆設有項目
    計分之合理上限，業已降低各評分項目所可能造成之過度影
    響，故將上開因素列為評分項目，與戒斷毒品目的之達成間
    具有實質關聯，無違一事不二罰之原則。抗告意旨指摘依前
    科作為是否有繼續施用毒品之評分標準，屬再次處罰，有違
    比例原則云云，亦非有據。
　⒊依前揭評估標準，其上記載「所內表現，無重度違規、無輕
    中度違規、無持續於所內抽菸，計0分」、「工作：兼職工
    作保全，計2分」等節，與抗告人所述相符。至於抗告人雖
    稱入所後家人有前來探視，惟其未敘明前來探視者之身分、
    時間，按前揭說明手冊之規定，本項家人之定義，以觀察勒
    成處所依觀察勒戒處分執行條例第12條規定，認定可辦理接
    見之配偶、直系血親為限，如經核許辦理接見之未婚妻（夫
    ）亦屬之；且此「入所後家人是否訪視」之評估項目自係以
    「評估前」之狀況為準，況縱使扣除上開「入所後家人是否
    訪視」之得分5分，抗告人總分仍達66分，仍屬有繼續施用
    毒品傾向，是抗告意旨此部分之主張無從為有利於其之認定
    ，併此敘明。
  ㈤綜上所述，原審依憑該勒戒處所依個案之臨床實務及具體事
    證之綜合評分及判定抗告人為「有繼續施用毒品傾向」結果
    ，據以認定檢察官之聲請為正當，裁定抗告人令入戒治處所
    施以強制戒治，其期間為6個月以上，至無繼續強制戒治之
    必要為止，但最長不得逾1年，並無不合，抗告人執前詞抗
    告，為無理由，應予駁回。
五、據上論斷，應依刑事訴訟法第412條，裁定如主文。
中　　華　　民　　國　　110 　年　　12　　月　　30　　日
                  刑事第十八庭  審判長法  官  何俏美
                                      法  官  陳海寧
                                      法  官  葉乃瑋
以上正本證明與原本無異。
不得再抗告。
                                      書記官  程欣怡
中　　華　　民　　國　　110 　年　　12　　月　　30　　日